【裁判字號】    97,上訴,2151
【裁判日期】    971230
【裁判案由】    強盜等
【裁判全文】
臺灣高等法院臺中分院刑事判決        97年度上訴字第2151號
上  訴  人
即  被  告  乙○○
                    號
                    (現羈押於臺灣臺中看守所)
選任辯護人  許哲嘉律師
上列上訴人因強盜等案件，不服臺灣臺中地方法院97年度訴字第
506號中華民國97年7月30日第一審判決（起訴案號：臺灣臺中地
方法院檢察署96年度偵字第29519號），提起上訴，本院判決如
下：
    主  文
上訴駁回。
    事  實
一、乙○○前因竊盜案件，經臺灣臺中地方法院判處有期徒刑1
    年，經上訴後，因撤回上訴而確定，嗣經減刑為有期徒刑6
    月，甫於民國96年7月31日縮刑期滿執行完畢。猶不知悔改
    ，竟意圖為自己不法所有，於下述(一)、(二)所示時、地，分別
    基於強盜犯意，(三)所示時、地，另基於搶奪犯意：即於(一)96
    年9月22日22時28分許，在臺中縣龍井鄉○○村○○路47巷
    底，騎乘車牌號碼不詳之機車，戴安全帽，身著黑色夾克，
    持可供兇器使用之尖刀指向丙○○○之左胸部位，至其不能
    抵抗，而強盜其所有之皮包1只〔內有新台幣（下同）3200
    元、丙○○○之國民身分證1張、健保卡1張、信用卡2張、
    金融卡1張、序號為000000000 00000000號之SONY ERICSSON
    手機1支、序號為00000000000000 0號之ELIYA手機1支〕。
    (二)96年10月1日20時10分許，在臺中縣大雅鄉○○村○○路○
    段64巷46弄17號前，重施故技，以尖刀指向戊○○胸口及脖
    子，至其不能抵抗，而強盜其所有之皮包1只〔內有2萬元、
    珠寶乙批約值30萬元、戊○○之國民身分證1張、行照及駕
    照各1張、序號為00000000000000000號之三星牌手機1支、
    序號不詳之MOT OROLA牌手機1支、面額各為3000元及2800元
    之支票各1張〕。(三)96年12月11日18時35分許，在臺中縣大
    雅鄉○○村○○路○段267巷34號前，利用己○○打開機車置
    物箱而不及防備之際，徒手搶奪其所有放在置物箱之3000餘
    元、銀色口罩1只、治你痛藥錠1盒、己○○之國民身分證1
    張、金融卡、序號000000000000000號KPT牌手機1支。嗣於
    96 年12月11日21時15分許，在臺中縣潭子鄉○○路137號前
    ，經警拘提及搜索而查獲，並扣得上述KPT牌手機1支、治你
    痛藥錠1盒、銀色口罩1只（以上業經發還被害人己○○）等
    物。
二、案經臺中縣警察局烏日分局移送臺灣臺中地方法院檢察署檢
    察官偵查起訴。
    理  由
壹、證據能力部分：
一、按被告以外之人於審判外之言詞或書面陳述，除法律有規定
    者外，不得作為證據，刑事訴訟法第159條第1項定有明文。
    本件被害人丙○○○、戊○○、劉伶均於警詢之陳述，為被
    告以外之人於審判外之言詞陳述，屬傳聞證據。被告之辯護
    人於本院既已爭執渠等警詢陳述之證據能力，且核無同法第
    159條之1至第159條之5傳聞法則例外情形，故被害人丙○○○、戊○○、劉伶均於警詢之陳述應無證據能力。
二、次按被告以外之人於偵查中向檢察官所為之陳述，除顯有不
    可信之情況者外，得為證據，刑事訴訟法第159條之1第2項
    定有明文。本件證人即被害人戊○○及證人丁○○於偵查中
    經具結後向檢察官所為陳述，其等均未曾提及檢察官在偵查
    時有不法取供之情形，且被告及其辯護人亦未釋明上開供述
    有顯不可信之情況，自有證據能力。
三、按被告以外之人於審判外之陳述，雖不符刑事訴訟法第159
    條之1至之4之規定，而經當事人於審判程序同意作為證據，
    法院審酌該言詞陳述或書面陳述作成時之情況，認為適當者
    ，亦得為證據；當事人、代理人或辯護人於法院調查證據時
    ，知有同法第159條第1項不得為證據之情形，而未於言詞辯
    論終結前聲明異議者，視為有前項之同意，刑事訴訟法第15
    9條之5第2項定有明文。查檢察官、被告及其選任辯護人知
    證人丁○○之警詢陳述及摩西通訊精品中古手機買賣切結書
    、內政部警政署刑事警察局鑑驗書、台中縣警察局烏日分局
    現場勘察報告為被告以外之人於審判外之言詞或書面陳述，
    有第一百五十九條第一項不得為證據之情形，但未於言詞辯
    均未於言詞辯論終結前，對上開證據資料之證據能力聲明異
    議，依上開規定，已擬制同意其有證據能力，本院審酌上開
    證據資料作成時，並無人情施壓或干擾，亦無不當取供或違
    法之情形，認為以之作為本案之證據亦屬適當，而有證據能
    力。
貳、實體部分：
一、犯罪事實欄一、之(一)部分﹕
    訊據被告乙○○固承認有將序號為00000000000000000號之
    SONY ERICSSON手機1支、序號為000000000000000號之ELIYA
    手機1支（按即被害人丙○○○被強盜之2支手機）拿至摩西
    通訊精品行出賣等情，惟矢口否認有何強盜犯行，辯稱﹕上
    開兩支手機係伊在臺中縣大雅鄉○○○路之某條防火巷之某
    部機車之置物箱內竊得，再將該手機拿去變賣云云。辯護人
    則為被告辯稱﹕證人丙○○○於當庭指認被告時稱沒有辦法
    確認，且依證人所稱之歹徒持刀行搶之情形，證人尚屬可以
    抗拒之狀況，故本件係可能犯恐嚇取財罪，而非強盜罪云云
    。惟查﹕
  1.上開犯罪事實，業據證人丙○○○於偵訊及原審審理時證述
    綦詳，關於被告是否確為強盜丙○○○之人乙節，證人丙○○○於原審當庭指認並證稱﹕被告之體型及眼睛部位像當天
    的歹徒（原審卷第232頁正反面），其曾經在警局指認被告
    之照片，該照片是警卷第68頁之彩色照片，其係依據被告之
    眼睛部位來指認，由照片可以很確認照片上之人是當天行搶
    之歹徒（原審卷第233頁）。本院審酌證人丙○○○係於事
    發後2個月至警局為上開指認，距離案發時間尚短，記憶仍
    較清析，其所為指認自較貼近真實。雖證人丙○○○於97年
    7 月1日在原審審理時亦稱「庭上被告有一點像，但我沒有
    辦法百分之百，可能要戴安全帽及穿外套」等語，然按一般
    人對於所經歷事物之記憶會隨時間之經過而逐漸淡忘，距離
    事發時點較近之時之記憶，會較距離事發時點較遠之時之記
    憶，更為清晰，此乃事理之常，且審理之時被告之穿著與案
    發時歹徒之穿著亦不同，故證人於審理時表示無法百分之百
    確定，亦符常情；而在距離案發時點達7個月餘之本院審理
    之時，證人丙○○○當庭在經仔細回想之後，仍能肯定表示
    「被告眼睛部位像當天的歹徒」（原審卷第232頁反面），
    按眼睛為靈魂之窗，眼神最難以偽裝，且被告自承其左眼是
    義眼，於約90年間即戴義眼（原審卷第240頁），而自外觀
    觀察，被告之眼睛部位確具自己之特色，則證人之上開指認
    及證述，自足憑信。又觀被告持用之0000000000號手機之通
    聯紀錄，於上開被害人遭強盜之時間，手機所在位置為臺中
    縣龍井鄉（警卷第57頁），亦與本件被害人遭強盜之地點相
    合。
  2.再者，被害人丙○○○遭強盜之2支手機，其後經被告於96
    年10月1日晚間10時許拿至位於臺中縣豐原市之摩西通訊精
    品行變賣，業據被告於警偵訊及原審供承在卷，復經證人丁○○於警、偵訊結證明確，且有摩西通訊精品中古手機買賣
    切結書在卷可稽，而該切結書上經台中縣警察局烏日分局待
    以下稱烏日分局)勘察採集其上指紋後，囑託內政部警政署
    刑事警察局 (以下稱刑事警察局)鑑定結果，所採集指紋確
    與被告乙○○之指紋相符，亦有烏日分局現場勘察報告及刑
    事警察局97.1.4刑紋字第960196919號鑑驗書附卷可參 (偵
    查卷第34頁、第37頁)，據此亦可佐證被告強盜被害人財物
    之事實。
  3.又據證人丙○○○於原審審理時證稱「（檢察官問﹕你抵抗
    多久？）十幾秒，歹徒有與我拉扯，一開始我沒有正面看歹
    徒，我是在發現包包被抓住，抬頭一看就發現刀子在我左胸
    前，我就放開，歹徒馬上跑了」（原審卷第232頁），「（
    辯護人問﹕你與歹徒拉扯時間多久？為何會馬上把包包放開
    ？）因為看到刀子，才會放開包包，刀子距離我左胸大約二
    十公分的距離，我看到刀子就馬上放手.... 」（原審卷第
    233頁反面），則被告持可供兇器使用之尖刀指向被害人丙○○○之左胸部位，至其不能抵抗，而強盜被害人財物之事
    實，亦堪認定。辯護人所辯僅止於恐嚇取財云云，尚不可取
    。又被告以上開手段，致使被害人丙○○○不能抗拒，而強
    取其財物，其主觀上顯具有為自己不法所有之意圖。
  4.被告於警偵訊及原審均辯稱被害人丙○○○之上開二支手機
    及被害人戊○○之前揭手機係伊於96年10月1日早上在臺中
    縣大雅鄉○○○路之某條防火巷內之某部機車之置物箱內同
    時竊得云云，然於本院除不爭執被害人丙○○○之上開二支
    手機係伊於96年10月1日早上在臺中縣大雅鄉○○○路之某
    條防火巷內之機車置物箱內竊得外，就被害人戊○○之上揭
    手機部分則改辯稱該手機係伊於96年10月10日下午在潭子鄉
    運動公園內一處小圓環之花圃台階上拾得，並於同日晚上持
    該手機至上開摩西通訊精品行販賣云云，其前後所辯即有不
    一致。而查，被告於警詢已陳稱：「我有去賣該三支手機，
    該三支手機是我於96年9月30日晚上22時過後在臺中縣大雅
    鄉○○○路路旁防火巷內所停放之機車置物箱內竊取的」等
    語(警卷第6頁)，嗣於原審更自承伊在96年10月1日早上約6
    、7 時許自潭子鄉租屋處騎機車到大雅鄉○○○路阿偉租屋
    處欲尋找其詢問有無欠缺板模工人之事，並將機車停放在阿
    偉租屋處對面一條防火巷內，自該巷內之他輛機車置物箱偷
    取三支手機，並於同日晚間至豐原找尋中古手機店變賣該三
    支手機等情 (原審卷第41~42頁)，可知其於警詢直至原審均
    自稱伊於96年10月1日晚上持上開三支手機至摩西通訊精品
    行販賣，而證人丁○○於警詢亦陳稱：「該中古買賣切結書
    確實是乙○○本人所親自填寫及捺印指紋」、「當天乙○○
    於我店中共販賣三支手機分別為廠牌SONY ERICSSON.型號K6
    18i.白色. 序號：00000000000000000收購價格我已經忘記
    了大約有新台幣4000元左右；廠牌ELIYA.型號F608.紅色.
    序號000000000000000收購價格新台幣400元；廠牌三星. 型
    號D528.黑色. 序號：00000000000000000收購價格新台幣15
    00元」等語 (警卷第25頁)，由其證詞亦可知，被告係96年
    10月1日晚上一次販賣上開三支手機，且觀諸卷附切結書所
    記載之三支手機序號筆跡均相同，且筆跡之顏色相同，足認
    該三支手機之序號係同時書寫記載，而非不同日期記載上去
    。顯然，被告於警詢直至原審所述伊於96年10月1日晚上持
    上開三支手機至摩西通訊精品行販賣等情，與證人丁○○所
    證述及切結書之記載相符，而可採信。據此，足認被告於本
    院所辯之上詞，無非於原審判決後所杜撰之圖卸飾詞，並不
    足取。惟被告於警偵訊及原審所為上開辯解，與證人丙○○○所稱之其所有物係遭強盜之證述，已不相符；且被告所辯
    其同時竊得被害人戊○○之上開手機，其竊取時間早於被害
    人戊○○被強盜之案發時間，則被告此部分辯詞，顯非事實
    ，亦不可信。
二、犯罪事實欄一、之(二)部分﹕
    訊據被告固承認有將序號為00000000000000000號之三星牌
    手機1支（按即被害人戊○○被強盜之手機）拿至摩西通訊
    精品行出賣，惟矢口否認有何強盜犯行，於警詢至原審辯稱
    ﹕該手機係伊在96年10月1日 (警訊稱96年9月30日晚上22時
    過後)早上在臺中縣大雅鄉○○○路之某條防火巷之某部機
    車之置物箱內竊得，再將該手機拿去變賣云云，而於本院則
    辯稱：該手機係伊於96年10月10日下午在潭子鄉運動公園內
    一處小圓環之花圃台階上拾得，並於同日晚上持該手機至上
    開摩西通訊精品行販賣云云。辯護人則為被告辯稱﹕被害人
    戊○○於96年11月22 日於警詢時供述其無法明確指認；且
    依被害人戊○○於警詢所述，被告所犯應係該當搶奪罪，而
    非強盜罪云云。惟查﹕
  1.上開被害人戊○○於96年10月1日晚上8時許在臺中縣大雅鄉
    遭強盜財物之經過，業據被害人戊○○於97年4月16日在原
    審審理時證述屬實，雖被害人戊○○因案發當時沒有看見歹
    徒之容貌而無法明確指認被告，然而被害人遭強盜之序號為
    00000000000000000號之三星牌手機，於同日晚間10時許，
    經被告連同上述被害人丙○○○遭強盜之2支手機，拿至位
    於臺中縣豐原市之摩西通訊精品行變賣，已如前述。另證人
    戊○○於96年12月26日於偵訊時證稱歹徒「後來是騎車往豐
    原方向逃逸」（偵查卷第16頁），而被害人戊○○遭強盜之
    時地係晚上8時許在臺中縣大雅鄉，此與被告將被害人戊○○之手機變賣之時地即晚上10時許在臺中縣豐原市，在時間
    及地點上均互相接連符合。又觀被告持用之0000000000號手
    機之通聯紀錄，於上開被害人遭強盜之時間，手機所在位置
    為臺中縣大雅鄉（警卷第58頁），亦與本件被害人遭強盜之
    地點相合。按強盜者之犯罪目的無非係為取得財產上之利益
    ，而手機具有相當之財產價值，如強盜取得手機，該為強盜
    之人並無將其以犯罪手段獲取之具財產價值之手機棄置不要
    之理；而本件被害人戊○○遭強盜之手機於案發後2個小時
    即由被告持之至中古手機行變賣，且該中古手機行之所在位
    置與被害人戊○○所證述歹徒之逃逸方向相符，則本件強盜
    之人自當為被告無疑。
  2.又證人戊○○於96年12月26日於偵訊時並證稱﹕「我到家門
    口有一條小巷子，被告是把機車停在兩台汽車中間，用跑的
    過來，被告跑出來時有拿一把刀子，被告正握一把刀子，刀
    子約有10、20公分長度，我當時側揹一個包包，被告從前面
    跑過來靠近我，拿著一把刀子指著我的胸口，刀尖離我約有
    10公分，刀子有移動指著我脖子，然後被告左手搶我包包，
    右手就拿著刀子，我當時被嚇到連救命都不敢喊... 」（偵
    查卷第16頁），顯然被告係一手持尖刀指向被害人戊○○胸
    口及脖子，一手強取被害人戊○○之皮包，惟其所持刀尖既
    離被害人僅有10公分之距離，被害人因而驚嚇至不敢喊救命
    ，據此，已足認被告之犯罪手段在客觀上已至使被害人不能
    抗拒，而強取被害人戊○○之財物，而非僅止於搶奪行為。
    而被告之辯護人於本院既爭執被害人戊○○之警詢陳述無證
    據能力，亦經本院依法認定被害人戊○○之警詢筆錄無證據
    能力，自不得再以該被害人之警詢供述為被告犯罪之論述依
    據，是被告之辯護人於本院所為上開辯詞，顯不可採。而被
    告以上開手段，至使被害人戊○○不能抗拒，而強取其財物
    ，其主觀上顯具為自己不法所有之意圖。
  3.而被告無論於警詢、偵訊及原審或本院所為之前開辯詞，為
    不可採，如前所述。
三、犯罪事實欄一、之(三)部分﹕
    訊據被告矢口否認有何搶奪犯行，辯稱其係在案發當天晚上
    在臺中縣大雅鄉○○路上之一超商外，見某公用電話上方擺
    放行動電話1支、頭痛藥1盒、口罩1個而取之云云 (偵訊則
    稱在前一天吃消夜準備回去的時候，在回家路上看到投幣式
    公用電話上有放那些東西，...，就占為己有帶回去了云云)
    。辯護人則為被告辯稱﹕被害人無法確定歹徒為被告等語。
    惟查﹕
  1.上開被害人己○○於96年12月11日晚上6時許遭搶奪之犯罪
    事實，業據證人己○○於97年7月1日在原審審理時證述屬實
    。關於被告是否確係行搶歹徒乙節，證人己○○證稱﹕「（
    檢察官問﹕當天歹徒有跟庭上的任何人相似嗎？）我是從他
    的側面，眼睛、鼻子部位有像在庭被告」，「（辯護人問﹕
    你所指的側面為何？）我是看歹徒左半面，被告的左半邊眼
    睛到鼻子的部分有像在庭被告。... 」，「（辯護人問﹕（
    請被告站立背對證人，請證人指認）被告的背後身形與歹徒
    是否相同？）身高相符、肩膀與歹徒的肩膀同寬，體型無法
    判定，因為歹徒穿羽絨衣無法看出是胖或瘦」，「（審判長
    問﹕於警局有指認被告？）有的，我當時是指認被告本人，
    當時被告坐在警車內」（原審卷第234頁反面至第235頁）。
    而被害人己○○遭強盜之KPT牌手機1支、銀色口罩1只、治
    你痛藥錠1盒等物，於案發當天晚上9時許即在被告位於潭子
    鄉○○路之住處附近被查獲，有搜索扣押筆錄所附之扣押物
    品目錄表附卷可稽，被告並自承其將上開物品棄置在附近草
    堆中（原審卷第43頁），此益證上開物品確係被告搶奪而得
    。
  2.又被告雖辯稱上開物品係被告自某公用電話上方處取得云云
    ，惟查手機具有相當之金錢價值，以犯罪手段獲取他人手機
    之犯罪者，其犯罪之目的無非係獲取財產上之利益，理應無
    將具有價值之犯罪所得之物任意棄置之可能，是被告之所辯
    ，與常情相違，亦不足採。
四、綜上所述，本件事證明確，被告之犯行洵堪認定。另辯護人
    於原審聲請調查被告所使用手機門號0000000000號於96年9
    月30日、10月1日、10月2日之通聯紀錄，及案外人余婉貞所
    使用手機於96年12月11日之通聯紀錄。惟查被告所使用手機
    門號0000000000號於96年10月1日、2日之通聯紀錄，已附於
    偵查卷內（見偵字卷第58、59頁）；而該門號於96年9月30
    日之通聯紀錄，及案外人余婉貞所使用手機於96年12月11日
    之通聯紀錄，均非本件案發時間之通聯紀錄，與本案無直接
    關聯，而無調查之必要，併予敘明。
五、論罪科刑﹕
  (一)按刑法上之恐嚇取財罪，係以將來之惡害恫嚇被害人使其交
    付財物為要件，若當場施以強暴脅迫達於不能抗拒程度，即
    係強盜行為，不能論以恐嚇罪名（最高法院65年台上字第
    1212號判例意旨參照）。本件被告持可供兇器使用之尖刀指
    向被害人丙○○○之左胸部位，尖刀距被害人之左胸約二十
    公分之距離，則在此情況下，被害人顯已達於不能抗拒之程
    度，被告再進而強盜被害人之財物，是核被告就犯罪事實欄
    一、之(一)部分所為，係犯強盜罪而有刑法第321條第1項第3
    款之情形，亦即係犯刑法第330條第1項之加重強盜罪。
  (二)次按搶奪與強盜雖同具不法得財之意思，然搶奪係乘人不備
    ，公然掠取他人之財物，如施用強暴脅迫，至使不能抗拒而
    取其財物或令其交付者，則為強盜罪（最高法院64年台上字
    第1165號判例意旨參照）。本件被告係以尖刀指向被害人戊○○胸口及脖子，至被害人不能抵抗而強盜其財物，是核被
    告就犯罪事實欄一、之(二)部分所為，係犯強盜罪而有刑法第
    321條第1項第3款之情形，亦即係犯刑法第330條第1項之加
    重強盜罪。
  (三)另核被告就犯罪事實欄一、之(三)部分所為，則係犯刑法第32
    5條第1項之搶奪罪。被告就上開所犯2次加重強盜罪及1次搶
    奪罪，犯意各別，行為互殊，受害之對象亦不同，應分論併
    罰。
  (四)被告有犯罪事實欄所載之犯罪前科，此有臺灣高等法院被告
    前案紀錄表在卷可按，其於徒刑之執行完畢後，5年以內故
    意再犯有期徒刑以上之本罪，為累犯，各罪均應依刑法第47
    條第1項規定加重其刑。
六、原審適用刑法第330條第1項、第325條第1項、第47條第1項
    規定對被告論罪，並審酌被告以強暴之手段犯罪，所為不僅
    造成被害人之財產損失，更造成被害人內心之恐懼不安，嚴
    重危害社會治安，及被告犯罪所得財物之數量及價值、犯罪
    後否認犯行之犯後態度等一切情狀，就犯罪事實欄一、之(一)
    、(二)、(三)部分，分別量處被告有期徒刑七年四月、七年四月
    、11月，並定其應執行刑，核其認事用法，並無不合，量刑
    亦屬妥適。被告上訴，任憑己見，指摘原判決不當，為無理
    由，應予駁回。
七、據上論結，應依刑事訴訟法第368條，判決如主文。
本案經檢察官甲○到庭執行職務。
中    華    民    國    97    年    12    月    30    日
            刑事第四庭  審判長法  官  洪  耀  宗
                              法  官  劉  登  俊
                              法  官  許  文  碩
以上正本證明與原本無異。
如不服本判決應於收受送達後十日內向本院提出上訴書狀，其未
敘述上訴理由者，並得於提起上訴後十日內向本院補提理由書（
均須按他造當事人之人數附繕本）「切勿逕送上級法院」。
                              書記官  蕭  玉  真
中    華    民    國    97    年    12    月    30    日


司法院資訊處製作；財團法人民間司法改革基金會備份。
